臺灣臺北地方法院民事判決　　　　　　94年度重訴字第1030號
原　　　告　庚○○○
訴訟代理人　黃淑琳律師
　　　　　　江肇欽律師
上　一　人
複　代理人　陳慶禎律師
被　　　告　辛○○
　　　　　　戊○○
　　　　　　己○○
　　　　　　丁○○
　　　　　　黃家庭原名：黃芳.
　　　　　　甲○○
　　　　　　乙○○
　　　　　　丙○○
 　　　　　　　　　　（現在台中監獄執行中）
上列當事人間因偽造文書等案件，原告提起附帶民事訴訟請求侵
權行為損害賠償事件，經本院刑事庭裁定移送本院，本院於中華
民國96年12月19日言詞辯論終結，判決如下：
    主      文
被告應連帶給付原告新台幣陸仟柒佰陸拾柒萬肆仟零捌拾捌元，
及自民國八十八年七月二十八日起至清償日止，按年息百分之五
計算之利息。
訴訟費用由被告連帶負擔。
本判決於原告以新台幣貳仟貳佰伍拾伍萬玖仟元或同面額之合作
金庫銀行可轉讓定期存單供擔保後，得假執行。但被告辛○○、
被告戊○○、被告己○○、被告丁○○、被告黃家庭、被告甲○○、被告丙○○如以新台幣陸仟柒佰陸拾柒萬肆仟零捌拾捌元為
原告預供擔保，得免為假執行。
    事實及理由
甲、程序事項：
一、按因侵權行為涉訟者，得由行為地之法院管轄，民事訴訟法
    第15條第1項定有明文。本件被告丙○○之住、居所地，雖
    均非在本院轄區，惟依原告主張其於民國88年7月28日在台
    北市○○路之第一商業銀行股份有限公司中崙分行（下稱中
    崙分行）遭被告詐騙等事實，上開處所即為侵權行為地係在
    本院轄區，按諸上揭規定，本院自有管轄權。被告丙○○雖
    曾以本院無管轄權為由，聲請本院裁定移轉管轄，核無理由
    ，合先敘明。
二、被告黃家庭、甲○○、乙○○未於最後言詞辯論期日到場，
    核無民事訴訟法第386條各款所列情形，爰依原告之聲請，
    由其一造辯論而為判決。
三、按訴狀送達後，原告不得將原訴變更或追加他訴，但擴張或
    減縮應受判決事項之聲明者，不在此限，民事訴訟法第255
    條第1項第3款定有明文。本件原告起訴原係請求「被告應連
    帶給付原告新台幣（下同）72,231,655元，及自88年7月28
    日起至清償日止，按年息5%計算之利息」，嗣於96年11月16
    日變更其聲明而請求「被告應給付原告67,674,088元，及自
    88年7月28日起至清償日止，按年息5%計算之利息」，核屬
    訴之聲明之減縮，依前揭規定，本院自應予以准許，併予敘
    明。
乙、實體事項：
一、原告主張：
（一）被告辛○○係超然工程公司（下稱超然公司）負責人，與
      被告戊○○、丙○○、己○○、丁○○、黃家庭、甲○○
      、乙○○、訴外人王道生、李金璋及梁鈺椿等人，以仲介
      資金為名，共同基於為自己不法所有之犯意聯絡，由被告
      辛○○、丙○○、戊○○及王道生透過己○○、丁○○、
      黃家庭、甲○○、乙○○、梁鈺椿及李金璋獲悉新竹南門
      綜合醫院（下稱南門醫院）前院長即原告擁有閒置資金約
      1億元，並為籌措興建南門醫院新院區之經費，欲以該資
      金從事投資等賺取相當利潤後，即以超然公司急需資金週
      轉，欲尋找資方提供資金為由，佯稱資方除可獲取資金10
      %之利潤外，更可透過銀行經理居間操作國際金融或利潤
      ，由被告乙○○、甲○○及丁○○透過梁鈺椿、被告己○○及黃家庭向原告詐騙，並向原告謊稱可開立銀行保證支
      票擔保到期支付，使原告陷於錯誤，於民國88年7月28日
      ，由梁鈺椿、李金璋及被告黃家庭陪同原告北上至被告丙○○及戊○○所指定設在台北市○○路之中崙分行開戶，
      再至合作金庫商業銀行股份有限公司營業部提領現金1億
      元，嗣梁鈺椿、李金璋及被告黃家庭再於同日陪同原告返
      回中崙分行。被告辛○○、丙○○、戊○○及王道生則於
      該日上午在附近某咖啡店會面，由被告丙○○、戊○○及
      真實姓名年籍不詳自稱「李天后」之成年男子，共同提出
      偽造超然公司為發票人，並有襄理「劉達雄」簽名及蓋印
      保證支付、面額1億元之商業本票1紙，由被告辛○○及王
      道生背書加蓋超然公司印鑑及簽名，被告辛○○、戊○○
      及王道生隨即持往中崙分行等候，被告丙○○則先離去，
      被告乙○○、甲○○及丁○○嗣亦於中崙分行門外等候，
      待原告攜帶現金1億元抵達後，即由被告戊○○於分行會
      客室內進行分配，由梁鈺椿、李金璋及被告黃家庭、丁○○、己○○、甲○○、戊○○、乙○○、辛○○、丙○○
      及王道生當天各分得200萬元、1,600萬元、400萬元、300
      萬元（自被告丁○○處取得100萬元，自李金璋及被告黃
      家庭處取得200萬元）、100萬元（從被告丁○○處取得10
      0萬元）、1,580萬元（分得700萬元，自被告丁○○處取
      得80萬元，自被告乙○○處取得800萬元）、1,700萬元、
      4,800萬元（分得4,600萬元，自李金璋及被告黃家庭處取
      得200萬元）、2,400萬元（自被告辛○○處取得2,400萬
      元）、65萬元（自被告丙○○處取得65萬元）；事後則各
      實得200萬元、1,200萬元、120萬元、300萬元、100萬元
      、1,580萬元、900萬元、2,400萬元、2,335萬元、65萬元
      ，當場為免原告起疑，並交付800萬元予原告佯充提供資
      金之利潤。於朋分完畢後再交付前開偽造之商業本票予原
      告，並向原告叮囑有關該銀行保證票之事不得向銀行方面
      查詢，使原告未即時向銀行查詢。經原告於當日夜間返家
      出示與家人後，認該系爭本票有無銀行保證效力尚有疑問
      ，於翌日早上去電銀行詢問，發覺中崙分行並無同意擔任
      系爭本票保證人之情形，始知受騙，經其報警後並扣得被
      告辛○○、黃家庭各1,650萬元、4,975,912元，業經發還
      原告，事後梁鈺椿、丁○○、王道生各返還原告200萬元
      、20萬元、65萬元，致原告尚受有67,674,088元之損害，
      爰依共同侵權行為之法律關係，請求被告連帶賠償等語。
（三）並聲明：（1）被告應連帶給付原告67,674,088元，及自8
      8年7月28日起，按年息5%計算之利息。（2）願供擔保，
      請准宣告假執行。
二、被告方面：
（一）被告辛○○辯稱：
   1、伊於本案件中也是個受害者，原本借貸1億元的款項，伊
      經手銀行4,200萬元，丙○○交付伊現款400萬元，僅得4,
      600萬元，伊發現有異，馬上找了丙○○理論，要求丙○○把本票換回來，除了當天交給丙○○400萬元外，隔天
      又陸續歸還2,500萬元，張進相取走50萬元，其餘1,650萬
      元歸還原告，伊一毛錢都沒拿到，如何還錢云云，資為抗
      辯。
   2、並聲明：（1）原告之訴及假執行之聲請均駁回。（2）如
      受不利之判決，願供擔保請准宣告免予假執行。
（二）被告戊○○辯稱：
   1、伊僅經手1,580萬元，扣除交紹人宋先生、張先生拿走之
      部分，實際上僅得200萬元，且已先還原告10萬元，伊僅
      需就經手之1,580萬元部份負責云云，資為抗辯。
   2、並聲明：（1）原告之訴及假執行之聲請均駁回。（2）如
      受不利之判決，願供擔保請准宣告免予假執行。
（三）被告己○○辯稱：
   1、伊僅經手300萬元，扣除交紹人拿走之部分，實際上僅得2
      00萬元，伊僅需就經手之300萬元部份負責云云，資為抗
      辯。
   2、並聲明：（1）原告之訴及假執行之聲請均駁回。（2）如
      受不利之判決，願供擔保請准宣告免予假執行。
（四）被告黃家庭辯稱：
   1、伊僅經手1,200萬元，500萬元是檢察官裁定要還的，還在
      銀行，200萬元辛○○借走，300萬元是仲介費，實際上僅
      得款200萬元，伊僅需就200萬元部份負責云云，資為抗辯
      。
   2、並聲明：（1）原告之訴及假執行之聲請均駁回。（2）如
      受不利之判決，願供擔保請准宣告免予假執行。
（五）被告丁○○、甲○○辯稱：
   1、伊並非詐騙集團之成員，僅為詐騙集團之棋子，充當仲介
      者之角色，所得仲介報酬各100萬元，係按貸借款項1%計
      算，是原告同意伊充當仲介的報酬，所得跟其餘真正詐騙
      集團所得者相比較，微不足道，若果伊亦為詐騙者，所得
      絕不只100萬元，故並無共同侵權行為。且詐騙集團行騙
      所使用之偽造本票，伊並未參與偽造也不知情，原告自承
      最後追出中崙分行向戊○○索求，才拿到偽造的本票，為
      什麼戊○○到最後也不把本票向伊曝光？因為伊只是被利
      用者而已。又詐騙集團行騙的地點，是在中崙分行設於台
      北市○○○路○段188號辦公場所之內，銀行方面必定是有
      詐騙集團的人聯絡，但並非伊聯絡，伊也是被告知交易地
      點在銀行，最後才安心前往，正足說明伊並非詐騙集團成
      員，只是真正詐騙者利用作為掩護的工具。且伊僅各獲得
      100萬元報酬，只需就該金額範圍內負責，等伊有錢時會
      還云云，資為抗辯。
　 2、並聲明：（1）原告之訴及假執行之聲請均駁回。（2）如
      受不利之判決，願供擔保請准宣告免予假執行。
（六）被告丙○○辯稱：
   1、被害人求償之部分應分二階段，400萬元部份，伊願意負
      責賠償，其中被扣於美國銀行廖麗雪部分，請盡快定案撥
      還原告。另外1,600萬元部份，實由伊轉交李天后。至辛○○交予伊2,900萬元部分，伊經手後轉給中間人李先生
      、廖先生及楊先生，伊願意負責云云，資為抗辯。
   2、並聲明：原告之訴及假執行之聲請均駁回。
（七）被告乙○○則未於言詞辯論期日到場，亦未提出書狀作何
      聲明或陳述。
三、兩造不爭執之事實：
（一）辛○○於88年7月28日，以超然公司代表人名義簽發系爭
      本票為擔保，向原告借款1億元，並退還原告800萬元充作
      利息，然系爭本票上保證人欄所示「第一商業銀行中崙分
      行襄理」、「劉達雄」印文、署押均屬偽造，經原告報警
      並扣得被告辛○○、黃家庭各1,650萬元、4,975,912元，
      業經發還原告，事後梁鈺椿、丁○○、王道生各返還原告
      200萬元、20萬元、65萬元，原告尚有67,674,088元未受
      返還。
（二）被告戊○○、辛○○、黃家庭、己○○、丁○○及甲○○
      因前開行為，經本院92年度訴字第2074號刑事判決，以涉
      犯刑法216條，為行使偽造私文書罪之共同正犯，各判處
      有期徒刑2年6月、2年、2年、10月、10月、10月。
四、得心證之理由：
（一）按因故意或過失，不法侵害他人之權利者，負損害賠償責
      任；數人共同不法侵害他人之權利者，連帶負損害賠償責
      任，民法第184條第1項前段、第185條第1項前段分別定有
      明文。
（二）被告辛○○、戊○○、己○○、黃家庭、丁○○及甲○○
      對於原告之請求，均辯稱其係遭詐騙集團利用，對於原告
      受詐騙乙事並不知情，願就其經手款項之部分負責，被告
      丙○○則坦認屬實，願盡速賠償原告，但所得款項已大多
      交給中間人李先生、廖先生及楊先生云云。經查，被告辛○○、戊○○、黃家庭、丁○○、甲○○、己○○及丙○○均自承其等於原告於88年7月28日交付借貸款項時在場
      ，且事後因此被告辛○○分得「借款」4,600萬元，被告
      戊○○、黃家庭、丁○○、甲○○、己○○及丙○○各分
      得「仲介款」1,580萬元、200萬元、100萬元、100萬元、
      300萬元、2,900萬元不等（見本院94年10月3日、96年10
      月12日言詞辯論筆錄）。被告辛○○陳稱伊僅認識丙○○
      ，系爭本票係丙○○所提供，伊於88年7月28日當日在系
      爭本票上簽發擔任發票人時，其上保證人欄之印文、署押
      即已存在（見台灣台北地方法院檢察署88年度他字第1568
      號偵查卷第40頁），被告丙○○對此亦不否認，且關於原
      告交付1億元現金後所取得之系爭本票上保證人欄所示印
      文、署押均非中崙分行所授權，更非該分行襄理劉達雄所
      為乙節，業據證人劉達雄於本院92年度訴字第2074號刑事
      案件審理中結證在卷，並稱未曾見過此種形式之保證票，
      中崙分行亦未曾從事此種內容之保證業務等語，且觀諸證
      人劉達雄之簽名字跡確與系爭本票上迥異，並有系爭本票
      影本1份暨證人劉達雄之簽名字跡等附於前開刑事卷可參
      ，系爭本票上如附表所示印文、署押係冒用中崙分行暨劉
      達雄名義應係遭人偽造後由被告辛○○持交予原告而行使
      之，足堪認定。如上前述，被告辛○○既自承於當日簽發
      系爭本票時即已見到其上有銀行保證之印文、署押存在，
      以其在本院審理時亦自承與原告素不相識，借貸該筆高達
      1 億元款項時，除簽發系爭本票外亦未提供任何擔保，其
      與中崙分行復無任何資金往來之情狀，尚未經其簽發之系
      爭本票上所存在之銀行保證背書應係偽造乙事，其當足以
      知悉。況被告辛○○既向原告借貸1億元，當場僅取4,600
      萬元，卻容任逾半借款必需充作利息及仲介費之用，顯與
      常理有違。又被告辛○○自承事後曾交付丙○○2,900萬
      元之部分，雖辯稱：係因伊在88年7月28日當晚認事情有
      異，欲向丙○○索回系爭本票時，因丙○○稱須先拿出
      2,000萬元之故云云，惟若如其所稱先返還已取得部分借
      款才能拿回系爭本票，其取得款項時既已明知該出借人係
      原告而非被告丙○○，且系爭本票亦落於原告手中，豈有
      一方面質疑被告丙○○仲介資金之真實性，另一方面又甘
      冒風險將所得款項退還被告丙○○之理。且當日被告丙○○既亦在銀行外，卻仍任令其他人將5,400萬元取走，被
      告辛○○對於丙○○在該筆借款中是否可信當存疑，竟未
      當場要求丙○○寫具任何字據以資憑信，被告辛○○何以
      自始至終均對丙○○深信不疑而聽從其一切行為，顯悖於
      常情，可見被告辛○○自始向原告借款時，當與丙○○間
      即有朋分各該得款之詐欺意思聯絡，並進而共同實行詐欺
      之侵權行為。
（三）次查，被告戊○○於前開刑事案件調查時及偵查中自承於
      88年7月28日前2日即曾見過丙○○提出1紙其上有銀行蓋
      用大小章之空白本票（見台灣台北地方法院檢察署88年度
      偵字第1104號偵查卷第15、121頁），被告辛○○則於調
      查時供稱當日在系爭本票上簽發擔任發票人時，其上保證
      人欄之印文、署押即已存在，已如前述，且經本院92年度
      訴字第2074號審理時勘驗各該調查及偵訊時之錄音帶內容
      結果，被告戊○○及辛○○亦確有為此供述無訛，此有勘
      驗筆錄一份附於該刑事卷可稽，以被告辛○○尚未簽發系
      爭本票前，其上竟然已有銀行之保證背書之情事，足見該
      銀行保證背書係在不知所保證對象之本票發票人為何人，
      自亦無從予以徵信審核之情況下即已完成，此與銀行須經
      相當審核始有可能為擔保甚或在票據上擔任保證人之交易
      常情迥異，戊○○既自承係擔任仲介地位而能取得前述金
      額作為報酬，對此不符交易常情而顯屬偽造乙事，自難諉
      為不知。
（三）至被告黃家庭、己○○、丁○○、甲○○及乙○○之部分
      ，關於告知原告須提領1億元現金至中崙分行之人均係黃
      家庭，業據原告及梁鈺椿於前開刑事案件審理中一致結證
      在卷，以原告及梁鈺椿復均證稱為此事主要與其等洽談者
      均係黃家庭之情狀，其對原告所知悉必須提供銀行保證背
      書票據作為擔保乙事，自當知情。且查，原告於前開刑事
      案件審理中證稱：事後伊發覺被騙而詢問黃家庭時，黃家
      庭竟向其稱為何向銀行查證，不理伊等語，以黃家庭為此
      仲介事宜係取得高達1,000萬元報酬，顯然自恃對相關金
      融事務具有基本常識，其對涉及該借款重要擔保物之系爭
      本票上銀行保證背書效力問題，竟要求原告不能加以查證
      ，已可見其對該銀行襄理保證背書之真實性，事前應即知
      悉，並且有欲防止原告追查發覺之行為，其對丙○○、戊○○等人係欲交付該其上保證人欄遭偽造印文、署押之系
      爭本票以詐騙原告乙事，當知之甚詳，並與渠等彼此間有
      詐欺之意思聯絡、行為關聯，可資認定。再查，關於己○○之部分，其於刑事案件88年9月2日調查時即曾供稱：於
      88年7月28日上午甲○○曾出示伊1紙其上有銀行保證背書
      之本票，並向伊稱可以做，伊才聯絡黃家庭等人，與原告
      於前開刑事案件中證稱事前數天己○○均有與伊見面接洽
      籌措資金事宜相互參照，己○○於前開刑事案件審理中所
      辯稱當日伊僅負責將丁○○、黃家庭電話各告知對方，由
      渠二人自己聯絡，其對具體情形均不知情云云，以其事前
      均積極與原告洽商程度觀之，顯然欲從仲介原告相關資金
      籌措事宜得利，其辯稱並未詢問而不知情云云，實與一般
      常情有違。況己○○自承事後所實得仲介費高達200萬元
      ，以其前與原告接洽情形，當知此報酬甚鉅，在尚有其餘
      仲介人存在之情形下，其仍予收受而絲毫不疑，若非其事
      前即知悉，並共謀參與詐欺原告之行為，當無輕易收受此
      顯逾一般合理報酬之可能，是其所辯，並無可採。又就丁○○部分，其於本院審理中已自承於88年7月28日有見到
      甲○○出示1紙其上已有銀行保證背書之本票，且以其當
      時在現場得見聞擔任借款人之辛○○竟僅分得4,600萬元
      情狀，與其得款100萬元，且代甲○○、己○○、戊○○
      等人所收取報酬達400萬元，其竟對辛○○何以同意支付
      此高額費用以借款卻絲毫不疑，亦可認其事前對於系爭本
      票上銀行保證背書係遭偽造，目的在使原告陷於錯誤乙事
      應屬知情，其有參與上開詐欺行為，已甚明確。復就甲○○部分，業據黃家庭於前開刑事案件中證稱：於88年7月2
      8日在台北市○○○路上一家高雄牛奶大王店內，甲○○
      有負責告知原告相關借款之情形，其對該款項往來係基於
      借貸關係，且須交付有銀行保證背書之票據自應知情，且
      以其在原告提出1億元現金時亦在場分配之情況，對於擔
      任借款人角色之辛○○當場竟僅取得4,600萬元，其餘逾
      半數借款均充當其他仲介者悉數分配取走情事亦得以見聞
      之情況下，竟對該違反一般借款應大部分由借款人取得之
      違情不疑，其就對原告施用詐術之方法顯然事前即已知情
      ，其有參與上開詐欺取財之行為，亦甚明確。關於乙○○
      部份，其於前開刑事案自承取得報酬達400萬元，且甲○○於前開刑事案件曾稱代乙○○匯出800萬元與戊○○，
      且乙○○曾提示給伊看過本票等語，其就對施用詐術方法
      事前即已知情，且事後分得鉅款，顯然與其餘被告有詐欺
      之意思聯絡、行為分擔，亦屬明確。
（四）從而，本件係由丙○○主導負責提供系爭本票，交由辛○○簽名擔任發票人，再由黃家庭等向原告宣稱可貸放款項
      予辛○○，不僅可獲取高額利息，且有系爭本票作為擔保
      該筆借款之清償，誘使原告陷於錯誤而交付款項予辛○○
      ，而實際上並未有渠等所佯稱經銀行保證兌付之情況，而
      己○○、丁○○、甲○○及乙○○，亦可確知本件借款係
      以欺罔手法偽稱銀行保證兌付情形詐騙原告，仍而決意配
      合遊說、仲介原告借貸予辛○○，從中獲取利益，並使原
      告受有損害，堪認被告間主觀上具有詐欺行為之犯意聯絡
      ，客觀上有分工詐騙之行為分擔，本院92年度訴字第2074
      號刑事判決亦同此認定。是被告間既有分工實行詐騙之行
      為，依首揭規定，自應對受原告所受損害負連帶侵權行為
      責任，是被告主張僅需就其所得款項之部份負責，亦不足
      採。綜上所述，被告既有共同詐騙原告金錢之事實，則原
      告本於共同侵權行為之法律關係，請求被告連帶賠償所受
　　　損害67,674,088元，即屬有據，應予准許。
五、綜上所述，原告依侵權行為之法律關係，請求被告連帶給付
    原告67,674,088元，及自88年7月28日起至清償日止按年息5
    %計算之利息，為有理由，應予准許。
六、本案事證已臻明確，兩造其餘主張陳述及所提之證據，經本
    院審酌後，認與判決之結果無影響，爰不一一論駁，附此敘
    明。
七、本件原告與被告辛○○、戊○○、己○○、丁○○、黃家庭
    、甲○○、丙○○均陳明願供擔保後，請准宣告假執行或免
    為假執行，經核無不合，爰分別酌定相當之擔保金額，予以
    准許。
八、據上論結，本件原告之訴為有理由，依民事訴訟法第78條、
    第390條第2項、第392條第2項，判決如主文。
中　　華　　民　　國　　96　　年　　12　　月　　31　　日
                  民事第六庭  法  官　蕭清清
以上正本係照原本作成。
如對本判決上訴，須於判決送達後20日內向本院提出上訴狀。
中　　華　　民　　國　　96　　年　　12　　月　　31　　日
                  　　　　　　書記官　林秀娥
